【裁判字號】    99,交聲,33
【裁判日期】    991103
【裁判案由】    違反道路交通管理處罰條例聲明異議
【裁判全文】
臺灣澎湖地方法院交通事件裁定          99年度交聲字第33號
異  議  人  甲○○
即受處分人
上列受處分人因違反道路交通管理處罰條例案件，對於交通部公
路總局澎湖監理站中華民國99年9月17日澎監違裁字第裁84─
T00000000號裁決，聲明異議，本院裁定如下：
    主  文
原處分撤銷。
甲○○汽車駕駛人，駕駛汽車經測試檢定酒精濃度超過規定標準
，記違規點數五點及接受道路交通安全講習。又汽車駕駛人，領
有小型車駕駛執照，駕駛重型機器腳踏車，處罰鍰新臺幣壹仟捌
佰元。
    理  由
一、原處分意旨略以：異議人即受處分人甲○○酒醉騎乘車牌號
    碼JUA－470號重型機車，於民國98年7月16日7時16分許，行
    經澎湖縣馬公巿興港北街6號時，為員警攔查，並測得其呼
    氣酒精濃度為每公升0.64毫克，經警製發違規通知單，依道
    路交通管理處罰條例第35條第1項第1款、（第24條第1項第2
    款）、第68條第2項之規定、第22條第1項第4款，處異議人
    罰鍰新臺幣（下同）45,000元，記違規點數5點及施以道安
    講習，罰鍰1,800元（合計罰鍰46,800元）等處分在案（罰
    鍰限於99年10月17日前繳納、繳送）。
二、異議意旨略以：異議人違規事實業經臺灣澎湖地方法院檢察
    署檢察官為緩起訴處分確定，且異議人已向地方自治團體繳
    交緩起訴處分金45,000元，依一罪不兩罰之法理，請求撤銷
    原處分。
三、按汽車駕駛人，駕駛汽車經測試檢定酒精濃度超過規定標準
    者，處15,000元以上60,000元以下罰鍰，並當場移置保管該
    汽車及吊扣其駕駛執照1年；有第35條第1項規定之情形者，
    應接受道路交通安全講習；道路交通管理處罰條例第35條第
    1項第1款、第24條第1項第2款分別定有明文。另99年5月5日
    修正公布，99年9月1日施行之道路交通管理處罰條例第68
    條第2項規定：「領有汽車駕駛執照之汽車駕駛人，除駕駛
    聯結車、大客車、大貨車外之非其駕駛執照種類之車輛，違
    反本條例及道路交通安全規則之規定，應受吊扣駕駛執照情
    形時，無因而肇事致人受傷或重傷者，記違規點數5點。但
    一年內違規點數共達6點以上或再次應受吊扣駕駛執照情形
    者，併依原違反本條例應受吊扣駕駛執照處分規定，吊扣其
    駕駛執照」，參照立法理由：「鑑於本條例前已修正刪除受
    吊扣駕駛執照處分，吊扣各級駕駛執照之規定，為利明確汽
    車駕駛人駕駛非其駕駛執照種類之車輛，違反應受吊扣駕駛
    執照之處分處理，並在兼顧本條例立法意旨下，增訂第2項
    得緩即予吊扣而採記違規點數及駕駛人仍無改正仍再犯違規
    之應併原吊扣處罰之規定」，可知該規定係指領有汽車駕駛
    執照駕駛人，駕駛非其駕駛種類之動力交通工具，如違反交
    通法規，需受吊扣駕照之處分時，應先行記違規點數，俟達
    記違規點數6點或有再次應受吊扣駕駛執照情形，始得為吊
    扣駕照之處分。
四、次按一行為同時觸犯刑事法律及違反行政法上義務規定者，
    依刑事法律處罰之；但其行為應處以其他種類行政罰或得沒
    入之物而未經法院宣告沒收者，亦得裁處之；前項行為如經
    不起訴處分或為無罪、免訴、不受理、不付審理之裁判確定
    者，得依違反行政法上之義務規定裁處之；違反行政法上義
    務而受罰鍰、沒入或其他種類行政罰之處罰時，適用本法，
    但其他法律有特別規定者，從其規定，行政罰法第26條、第
    1條分別定有明文。行政罰法第26條所示之一事不二罰原則
    ，究其立法目的，無非以一行為同時觸犯刑事法律及違反行
    政法上義務規定時，由於刑罰與行政罰同屬對不法行為之制
    裁，而刑罰之懲罰作用較強，故依刑事法律處罰，即足資警
    惕時，實無一事二罰再處行政罰之必要，且刑事法律處罰，
    由法院依法定程序為之，較符合正當法律秩序，應予優先適
    用，但罰鍰以外之沒入或其他種類行政罰，因兼具維護公共
    秩序之作用，為達行政目的，行政機關仍得併予裁處。故汽
    車駕駛人酒後駕車時，如違反道路交通管理處罰條例第35條
    第1項第1款規定，並同時涉犯刑法第18 5條之3公共危險罪
    嫌時，道路交通管理處罰機關除有行政罰法第26條第1項但
    書得處以其他種類行政罰者之情形，得裁處其他種類行政罰
    外，關於罰鍰部分，即應依上開行政罰法第26條及道路交通
    管理處罰條例第10條規定移送地方法院檢察署處理，除於移
    送後再有上開行政罰法第26條第2項所定不起訴等事由，不
    得裁處行為人罰鍰。其次，檢察官依刑事訴訟法第253條之2
    第1項第4款規定為緩起訴處分，命被告向公益團體捐款者，
    被告係履行檢察官為緩起訴處分命令，性質上自屬處分金，
    與罰金無異，且依刑事訴訟法第253條之2第2項規定命被告
    捐款之金錢給付命令，並得為民事強制執行名義。是檢察官
    命令被告為捐款之金錢給付，此等命令雖非刑罰，但仍是一
    種特殊的處遇措施，會產生未經裁判即生終局處理案件之實
    質效果，性質上已係實質制裁，造成被告財產減少之影響，
    其捐款解釋上亦屬道路交通管理處罰條例第35條第8項所規
    定之罰金，被告履行檢察官為緩起訴處分命令，與受刑事處
    罰無異。況行政罰法第26條第1項僅規定「依刑事法律處罰
    之」，並未明定應依刑法第33條、第34條所定主從刑罰之種
    類科罰，檢察官命令被告捐款之金錢給付即係依刑事訴訟法
    第253條之2第1項第4款規定所為，自與行政罰法第26條第1
    項「依刑事法律處罰之」之規定，尚無扞格之處。又若檢察
    官為緩起訴處分時，係命被告向指定之公益團體提供一定時
    數之義務勞務，而非捐款，因此種處遇措施已造成被告義務
    增加，為干預人民自由之處分，已產生實質之制裁效果，亦
    應認該當於行政罰法第26條第1項「依刑事法律處罰」之規
    定。另緩起訴處分所定緩起訴期間期滿未經撤銷者，依刑事
    訴訟法第260條規定，非有同條第1款、第2款規定之情形者
    ，不得對於同一案件再行起訴，該緩起訴處分將發生禁止對
    已為緩起訴處分之同一犯罪事實再行起訴之效力，此即所謂
    「緩起訴處分之實質確定力」（最高法院94年台非字第215
    號判例參照），故檢察官所為對於異議人之緩起訴處分，實
    已產生實質刑罰之效果。再依刑事訴訟法第253條之1規定，
    有關緩起訴處分，需具備之要件與不起訴處分之要件有異，
    且不起訴處分係自處分確定時起即發生實體上之確定力，不
    若緩起訴處分於緩起訴處分之期間（即猶豫期間）僅發生形
    式之確定力。因此，若認行政罰法第26條第2項規定之「不
    起訴處分」包含「緩起訴處分」之情形，是否已逾文義解釋
    之範圍，實有疑問。行政罰法第26條第2項規定既未明文包
    含「緩起訴處分」之類型，而對於人民不利益之規定本不得
    任意加以擴張其適用，自不宜逕認行政罰法第26條第2項之
    規定於經緩起訴處分之情形亦有適用。
五、經查：
  (一)本件受處分人對於其上開酒醉駕車之行為並不爭執，復有澎
    湖縣政府警察局舉發違反道路交通管理事件通知單一紙在卷
    可憑，堪可認定。惟受處分人前開酒醉駕車行為，除構成道
    路交通管理處罰條例第35條第1項第1款之交通違規事由外，
    亦已合於刑法第185條之3服用酒類不能安全駕駛動力交通工
    具而駕駛罪之構成要件，臺灣澎湖地方法院檢察署檢察官於
    斟酌受處分人之犯後態度及公共利益之維護後，認以緩起訴
    處分為適當，乃於98年7月30日以98年度偵字第588號為緩起
    訴處分，並於處分書中載明緩起訴期間為1 年，並應向地方
    自治團體支付45,000 元，上開緩起訴處分期間業於99年8月
    25日期滿未據撤銷等情，有該緩起訴處分書、臺灣高等法院
    被告前案紀錄表在卷可稽，堪可認定。
  (二)本件異議人上開酒後駕車之行為，前經緩起訴處分確定，異
    議人並已履行該緩起訴條件，嗣緩起訴處分期滿未經撤銷而
    產生實質刑罰之效果，揆諸上開行政罰法第26條規定與前揭
    說明，原處分機關對異議人上開酒後駕車之違規行為，自不
    得再依道路交通管理處罰條例第35條第1項第1款裁處行政罰
    鍰之餘地。至於原處分關於記違規點數5點及施以道安講習
    部分，則係預防將來再犯危險之管制罰，而有別於前揭針對
    已發生違規事實科處罰鍰之行政秩序罰，屬行政罰法第26條
    第1項但書所稱之「其他種類行政罰」，原處分機關仍得依
    道路交通管理處罰條例第24條第1項第2款、第35條第1項第1
    款予以裁處，於法尚無不合。另領有小型車駕駛執照駕駛普
    通重型機車之違規事實，為受處分人所不爭執，且此部分違
    規情節與上述酒後駕車犯行並非同一事實，自仍應加以處罰
    。
  (三)綜上，原處分關於罰鍰45,000元部分，於法未合，應由本院
    將原處分撤銷，重新諭知如主文第2 項所示之處分。至記違
    規點數5 點、施以道路交通安全講習及領有小型車駕駛執照
    駕駛普通重型機車處罰鍰1,800 元部分，依行政罰法第26條
    第1 項之規定，該部分裁處於法並無違誤，惟原處分既經撤
    銷，本院自為處分時，仍就記違規點數5 點、施以道路交通
    安全講習及領有小型車駕駛執照駕駛普通重型機車處罰鍰
    1,800元一併重新諭知，併此敘明。
六、據上論斷，依道路交通管理處罰條例第87條第2項，道路交
    通事件處理辦法第19條前段，裁定如主文。
中    華    民    國    99    年    11    月    3     日
                        交通法庭法  官  陳順輝
以上正本證明與原本無異。
如不服本裁定，應於裁定正本送達之翌日起五日內，向本院提出
抗告狀（須附繕本）。
中    華    民    國    99    年    11    月     3    日
                                書記官  王耀煌

司法院資訊處製作；財團法人民間司法改革基金會備份。
